最高法院刑事判決　　　　　　九十六年度台上字第七一四四號
上　訴　人　甲　○
　　　　　　丁○○
共　　　同
選任辯護人　歐陽志宏律師
上　訴　人　乙○○
選任辯護人　曾慶雲律師
上　訴　人　丙○○
選任辯護人　郭福三律師
上　訴　人　戊○○（原名林信男）
選任辯護人　莊雯琇律師
上列上訴人等因偽造有價證券等罪案件，不服台灣高等法院高雄
分院中華民國九十六年三月二十七日第二審判決（九十四年度上
訴字第六三七號，起訴案號：台灣高雄地方法院檢察署九十一年
度偵字第一二八０、三二七五、一二九九六號，九十二年度偵字
第一００一二、二一三一五號），提起上訴，本院判決如下：
    主  文
原判決撤銷，發回台灣高等法院高雄分院。
    理  由
本件原判決認定上訴人乙○○、甲○、丙○○、丁○○、林信男
等五人有其事實欄所載之犯行，因而撤銷第一審關於甲○部分之
科刑判決，改判仍論甲○共同意圖供行使之用，而偽造公司股票
罪（被訴詐欺部分不另為無罪之諭知），判處有期徒刑肆年，並
為相關從刑之宣告；另維持第一審論乙○○、丙○○、丁○○、
林信男共同意圖供行使之用，而偽造公司股票罪，乙○○部分（
依牽連犯關係從一重處斷），處有期徒刑肆年，丙○○、丁○○
、林信男各處有期徒刑參年陸月，並為相關從刑宣告之判決，駁
回乙○○、丙○○、丁○○、林信男在第二審之上訴；固非無見
。
惟查：(一)、刑事被告乃程序主體者之一，有本於程序主體之地位
而參與審判之權利，並藉由辯護人協助，以強化其防禦能力，落
實訴訟當事人實質上之對等。又被告之陳述亦屬證據方法之一種
，為保障其陳述之自由，現行法承認被告有保持緘默之權。故刑
事訴訟法第九十五條規定：「訊問被告應先告知左列事項：一、
犯罪嫌疑及所犯所有罪名，罪名經告知後，認為應變更者，應再
告知。二、得保持緘默，無須違背自己之意思而為陳述。三、得
選任辯護人。四、得請求調查有利之證據。」此為訊問被告前，
應先踐行之法定義務，屬刑事訴訟之正當程序，於偵查程序同有
適用。至證人，僅以其陳述為證據方法，並非程序主體，亦非追
訴或審判之客體，除有得拒絕證言之情形外，負有真實陳述之義
務，且不生訴訟上防禦及辯護權等問題。倘檢察官於偵查中，蓄
意規避踐行刑事訴訟法第九十五條所定之告知義務，對於犯罪嫌
疑人以證人之身分予以傳喚，命具結陳述後，採其證言為不利之
證據，列為被告，提起公訴，無異剝奪被告緘默權及防禦權之行
使，尤難謂非以詐欺之方法而取得自白。此項違法取得之供述資
料，自不具證據能力，應予以排除。如非蓄意規避上開告知義務
，或訊問時始發現證人涉有犯罪嫌疑，卻未適時為刑事訴訟法第
九十五條之告知，即逕列為被告，提起公訴，其因此所取得之自
白，有無證據能力，仍應權衡個案違背法定程序之情節、侵害被
告權益之種類及輕重、對於被告訴訟上防禦不利益之程度、犯罪
所生之危害或實害等情形，兼顧人權保障及公共利益之均衡維護
，審酌判斷之。本件上訴人戊○○於檢察官偵查中，原以上訴人
戊○○為證人，先後二次傳喚到庭，諭知證人具結之義務及偽證
之處罰，並命具結後予以訊問，竟直接列為被告，提起公訴，上
訴人戊○○之選任辯護人於原審民國九十四年八月二十九日行準
備程序時即以本案起訴檢察官顯有蓄意規避上開告知義務，無異
剝奪上訴人緘默權及防禦權之行使，戊○○於偵訊時所為之陳述
，自不具證據能力等語（見原審卷第一四０－一四一頁）。原判
決採憑上訴人等在偵查中所為之陳述，為其不利之認定，但對於
檢察官以證人之身分傳訊上訴人等，是否蓄意規避刑事訴訟法第
九十五條所定之告知義務？有無藉訊問證人之程序以方便取得上
訴人等陳述之情形？倘非蓄意為之，究竟如何審酌人權保障及公
共利益之均衡維護，可認為其因此所取得之陳述具有證據能力？
且對於上揭辯護人所提有關證據能力之意見，隻字未提，未於理
由內詳加斟酌論斷，遽採為判決之基礎，自有可議。(二)、判決不
適用法則或適用不當者，為違背法令，刑事訴訟法第三百七十八
條定有明文。又股份有限公司之股票應編號載明公司名稱，設立
登記之年月日，股數及每股金額，股票發行之年、月、日，由董
事三人以上簽名蓋章，並經主管機關或其核定機關簽證後發行，
為當時適用修正前公司法第一百六十二條第一項所明定，此為必
要記載事項，如有欠缺，其股票即為無效。而無效之股票，固不
屬於刑法第二百零一條所稱之股票或其他有價證券之範疇，惟該
股票上記載之內容已足表示一定之意思，且被告既以之取信，並
交付他人作為憑證，仍不失為私文書，如有涉及偽造，乃是否構
成偽造私文書之問題，不得依偽造有價證券論處。原判決所指告
訴人郭淨慧所持有，由振航國際集團企業股份有限公司所印股票
樣式之文件形式，固載明「振航國際集團企業股份有限公司」、
「增資股股票」，且以浮水印方式印有「股票」等字樣，並逐一
予以編號外，復就設立登記日期、發行股份總數、本次發行股數
、每股金額、發行日期與董事長、董事及監察人姓名等事項，正
反面分別蓋用董事、監察人等人之印文、與「振航國際集團企業
股份有限公司」之大印，惟無主管機關或其核定之發行登記機構
簽證，揆諸上開說明，顯欠缺法定記載事項，有該股票附卷足憑
，據卷附經濟部於九十五年四月二十七日以000000000
0０號函覆原審之說明內容略為：「三、至未經主管機關或其核
定之發行登記機構簽證之文書，是否可得認其為股票一節，本部
八十一年五月一日商二０八八九八號函『股份有限公司之股票，
需經主管機關或其核定之發行登記機構簽證，此為必要記載事項
，如有欠缺，其股票即為無效。』」等語（見原審卷一第二二二
頁），足證本案公訴人所指訴偽造之「振航國際集團股份有限公
司增資股股票」，因欠缺股票必要記載事項，應為無效，即非屬
公司法上所謂之股票，不屬於刑法第二百零一條所稱之股票或其
他有價證券性質，惟該股票上記載之內容已足表示一定之意思，
且上訴人既以之取信，並交付他人作為憑證，仍不失為私文書，
如有涉及偽造，乃是否構成偽造私文書之問題，不得依偽造有價
證券論處。原判決以偽造之程度，僅須具備足以使一般人誤信其
為真正有價證券之形式或外觀，即得構成偽造有價證券罪云云，
遽認上訴人等涉犯偽造有價證券（公司股票）之罪責，顯有判決
適用法則不當之違背法令。(三)、依法應於審判期日調查之證據雖
已調查，而其內容未明瞭者，即與未經調查無異，如遽行判決，
仍屬應於審判期日調查之證據而未予調查，尚不得遽對被告為有
利或不利之認定。又刑法上之偽造文書或偽造有價證券罪，係以
無製作權之人冒用他人名義製作文書或簽發有價證券為構成要件
之一，如行為人係基於有製作權人之授權而製作，不能謂無製作
權，反之，即應論以偽造之罪責。原判決事實認定乙○○、甲○
、丙○○、丁○○及戊○○等人，意圖供行使之用，共同基於偽
造公司股票之犯意聯絡，於九十年七月間，先後在高雄市○○路
「人境廬茶坊」及其他不詳地點，由乙○○、甲○、丙○○、丁
○○及戊○○等陸續共同商討印製股票，作為對投資人行使之用
等語（見原判決第三－四頁）。據甲○、丙○○及戊○○於偵查
中供述係渠等共同開會決定商量後，交由戊○○去製作股票，乙
○○有開會決定製作公司股票、會議是其召開的等情（見一二九
九六偵卷第二二一頁反面）等語，而觀甲○、陳鋅瑜、丙○○、
丁○○及戊○○等人於九十年七月二十五日在人境廬茶坊董監事
會議議決事項紀錄載明：「在完成增資目標前，由於新股票之印
製工作未能正式進行，因此針對新加入股東之股權確立，改採先
以董事會認證之股權憑證或企業內部股票發放之」，有該會議紀
錄在卷可憑（見二九七九他卷第一七頁），可見上開製作之股票
僅係提供公司股東使用作為投資憑證，亦作為認購股權之收據，
似可認定。另卷附之「振航國際集團股份有限公司增資股股票」
（見警卷第一一頁），其製作名義人振航國際集團股份有限公司
董事長乙○○、董事甲○、郭淨慧及監察人張象濂，除乙○○、
甲○參與該公司董監事會議同意製作股票外，究竟有無經董事郭
淨慧及監察人張象濂之同意或授權製作該股票，此與上訴人等是
否應論以相關之偽造犯行至有關係，原判決未加以調查明白，遽
論以偽造之罪責，難謂無應於審判期日調查之證據而未予調查之
違誤。以上或為上訴意旨所指摘，或為本院得依職權調查之事項
，應認有撤銷原判決發回更審之原因。至原判決理由貳、二不另
諭知無罪部分，基於審判不可分原則，應併予發回。
據上論結，應依刑事訴訟法第三百九十七條、第四百零一條，判
決如主文。
中　　華　　民　　國　九十六　年　 十二 　月　 十三 　日
                      最高法院刑事第十二庭
                          審判長法官  洪　文　章
                                法官  王　居　財
                                法官  郭　毓　洲
                                法官  黃　梅　月
                                法官  邱　同　印
      本件正本證明與原本無異
                                      書  記  官
中　　華　　民　　國　九十六　年　 十二 　月　 十九 　日
                                                      Ｋ
